臺灣高等法院臺南分院刑事判決　　　　　　九十三年度上訴字第一六八號　　　Ｇ
　　　上　訴　人　臺灣雲林地方法院檢察署檢察官
　　　被　　　告　甲　○　○
　　　選任辯護人　林　重　仁
右上訴人因被告過失致死等案件，不服臺灣雲林地方法院九十二年度訴字第一八五號
中華民國九十三年一月二十八日第一審判決（起訴案號：臺灣雲林地方法院檢察署九
十年度偵字第一六０號），提起上訴，本院判決如左：
      主      文
上訴駁回。
      理      由
一、本件公訴意旨略以：被告甲○○係雲林縣斗六市○○路三一三號「甲○○婦產科
    診所」之執業醫師兼負責人，於民國（下同）八十九年九月二十日上午，有懷孕
    患者馮瑩因陰部出血、下腹部微痛至該所就診，經甲○○施以內診後，發現馮瑩
    之子宮頸外有一長約一．五公分之瘜肉。甲○○明知醫師實施手術時，應取得病
    人或其配偶、親屬或關係人之同意，簽具手術同意書及麻醉同意書，在簽具之前
    ，醫師應向其本人或配偶、親屬或關係人說明手術原因，手術成功率或可能發生
    之併發症及危險，在其同意下，始得為之。甲○○亦明知對於懷胎婦女作陰道內
    診或手術外傷容易引發細菌感染，致發生早期破水或早產之危險，且當時情況亦
    非緊急。詎甲○○竟在未取得病人馮瑩及其配偶之書面同意，及為之說明手術成
    功率或可能發生併發症及危險，且在未做好預防感染之情況下，逕行瘜肉扭轉摘
    除手術，致病人馮瑩因念珠菌感染陰道出血，於八十九年九月二十一日上午，復
    至甲○○婦科診所就診，於八十九年九月二十三日，更因輕度發燒、陰道出血、
    頻尿而再度就診，八十九年九月二十六日上午，又因陰道大量水樣分泌物流出、
    下腹部疼痛而再度就診，於八十九年九月二十七日晚間十時許，因陰道排出水樣
    物及下腹部疼痛，前往虎尾若瑟醫院就診，檢查結果為妊娠二十五週早期破水，
    經若瑟醫院為之安胎住院治療，終因子宮持續收縮，安胎失敗，於同年月二十八
    日上午六時五十三分許，產下乙名男嬰，重五九○公克，Ａｐｇａｒｓｃｏｒｅ
    二分轉三分。該男嬰因極度早產，包括呼吸窘迫症候群、代謝性血酸及心肺衰竭
    等因素，於同年月二十九日十九時三十四分死亡（誤載為上午九時三十四分死亡
    ）。因認被告涉有刑法第二百七十六條第二項之業務過失致死及同法第二百八十
    四條第二項之業務過失傷害罪嫌云云。
二、按認定犯罪事實所憑之證據，無論其為直接證據或間接證據，在訴訟上之證明，
    均須達於通常一般之人不致有所懷疑而得確信其為真實之程度，始能據為不利被
    告之判斷基礎（最高法院七十六年台上字第四九八六號判例參照）。若其證明未
    達此一程度，而有合理懷疑存在，基於「罪證有疑，利歸被告」之無罪推定原則
    ，即應儘先為有利被告之推斷。公訴人認為被告有上開罪嫌，無非以：被告手術
    施行前未取得病人或家屬之書面同意書，及未作好預防細茵感染之具體措施為其
    論據。訊據被告則堅決否認有上開犯行，辯稱：八十九年九月二十日病患馮瑩前
    來就診時，主訴肚子痛及下體有出血現象，伊發現病人子宮外圍附近有一個長約
    一至一點五公分的瘜肉，並且正在出血，伊告知病人並進行很簡單的瘜肉摘除手
    術，有用優碘消毒，摘除完後放紗布且開抗生素及止血藥予病人，並請病人回去
    二小時後自行將紗布拿掉，同年九月二十六日病人主訴陰道有水樣之分泌物，但
    照超音波之結果羊水量是正常的，因此診斷不是破水，而是分泌物比較多，依教
    科書所載：早產之原因很多，病人體質是一個很重要因素，依馮瑩之病歷可知其
    本身體質比較虛弱，第三胎還是流產，再者若瑟醫院也沒有辦法排除馮瑩有子宮
    頸閉鎖不全之癥狀。況（I）懷孕期間偶會發現子宮瘜肉，懷孕期間會增大，最
    常抱怨是流血，應該做瘜肉切除手術組織檢查，過程後的流血很容易用壓力或止
    血劑控制，除去子宮瘜肉不太可能引起流產。（II）子宮瘜肉在診療室很容易可
    以被移除。（III）馮瑩之子宮瘜肉在手術前已有出血狀況並不嚴重，故就手術本
    身而言，應無疏失，公訴人起訴書主張：「手術施行過程中，未做好預防細菌感
    染之具體措施屬臆測之詞」。（Ⅳ）子宮瘜肉摘除手術一般施行簡易並不需要麻
    醉，除非瘜肉很大才需要麻醉，故不一定需在手術台施行，可在門診療台為之，
    不會影響疏失之判斷，伊處理過程並無疏失等語。
三、查本件被告甲○○施行摘除瘜肉手術時，固未書立同意書面資料，惟依醫療法第
    四十六條第一項雖規定，「醫院實施手術時，應取得病人或其配偶、親屬或關係
    人之同意，簽具手術同意書及麻醉同意書；在簽具之前，醫師應向其本人或配偶
    、親屬或關係人說明手術原因，手術成功率或可能發生之併發症及危險，在其同
    意下，始得為之。但如情況緊急，不在此限。」惟對違反該條規定者，依同法第
    七十七條第一項僅規定，處以五千元以上五萬元以下罰鍰。故未經病人或其配偶
    、親屬或關係人之同意，簽具手術同意書及麻醉同意書係屬行政處罰之範疇，非
    課以行為人客觀必要注意義務之規定，縱有違反，亦不得謂有過失或謂手術之結
    果與胎兒廖文祥死亡、或馮瑩感染念珠菌致傷害有相當因果關係。至於被告手術
    前是否充分告知手術成功率或可能發生併發症及危險，被告及告訴人雖各執一詞
    ，然即使被告手術前未予說明，亦僅構成行政處罰，與其罪責無涉，合先說明。
四、本案所應審究者，為被告之醫療過程及施行摘除子宮瘜肉手術，有無疏失，病人
    馮瑩之早產及早產兒之死亡，與被告所施行摘除子宮瘜肉手術，有無相當因果關
    係而已，經查：
    （一）按因果關係乃指行為與結果間必要之原因與結果之連鎖，結果必須與行為
          具有此等因果上之關聯，始能構成犯罪。而所謂相當因果關係，係指依經
          驗法則，綜合行為當時所存在之一切事實，為客觀之事後審查，認為在一
          般情形下，有此環境、有此行為之同一條件，均可發生同一之結果者，則
          該條件即為發生結果之相當條件，行為與結果間即有相當因果關係。反之
          ，若在一般情形下，有此同一條件存在，然依客觀之審查，認為不必然皆
          發生此結果者，則該條件與結果並不相當，不過為偶然之事實而已，其行
          為與結果間即無相當因果關係，有最高法院四十八年度台上字第四八一號
          判例、八十七年度台上字第一五四號判決可按。
    （二）據病人馮瑩即產婦供稱：「八十九年九月二十日，我發現內褲有咖啡色的
          東西，且有下腹痛，才去就診」、「在內診室進行這個手術過程花了大約
          三分鐘左右」、「九月二十一日是有給我塞一顆藥，並幫我拆紗布，九月
          二十一日不是因為我陰道出血，主動去求診，是他手術當天，要求我隔天
          去換藥」（詳原審卷第三九頁至第四十一頁），故馮瑩手術前陰道已有流
          血，手術後沒有大量出血之現象應可認定。
    （三）被告甲○○所辯：對患者馮瑩之醫療過程及施行摘除子宮瘜肉手術，並無
          疏失，其早產原因係因子宮頸閉鎖不全所引起，核與財團法人天主教若瑟
          醫院醫師林嘉祈證稱：瘜肉摘除手術在婦產科很常見，遇到這種手術時，
          不會請病人寫手術同意書，會向病人告知有一個瘜肉，發現時會隨手摘除
          ，因怕發生病變（癌症），摘除手術很簡單，只要用小夾子就可以，過程
          需要三到五分鐘就可以了，均在診間做，沒有人到開刀房，除非病人堅持
          不摘除，才不會摘除，依甲○○醫院之病歷所載：八十九年八月二十一日
          馮瑩有肚子痛，九月十三日有出血及肚子痛，九月二十日有發現瘜肉，一
          般的瘜肉。九月二十一日下腹部疼痛，還是記載小量出血，九月二十三日
          輕微發燒及小量出血，九月二十六日為液體流出，主訴欄為病人有陰道液
          體流出建議回家休息。而若瑟醫院的摘要記載：懷孕二十二週，早期破水
          ，安胎不住，有子宮頸閉鎖不全」及證人賴芳芳即若瑟醫院醫師證稱：「
          廖文祥死亡的原因係早產免疫系統很差，容易感染」、「本件沒有感染，
          只是他的心肺功能不好」、「小孩子不是感染引起死亡的，是早產引起死
          亡的，他只有二十二週」等情相符（以上詳原審卷第一三五頁至第一四四
          頁），則病人馮瑩之早產即因子宮頸閉鎖不全所引起，早產兒之死亡亦非
          感染所引起，足證被告上開辯解，應可採信。
    （四）本件醫療糾紛經送行政院衛生署醫事審議委員會（下簡稱醫事審議委員會
          ）鑑定結果認：（I）產病因很多，而其原因大多數迄今尚不明瞭，因此
          ，認為在懷孕期間施予子宮頸瘜肉摘除手術，而引起早產頗為牽強。懷孕
          期間施行子宮頸切片或類似瘜肉摘除手術，容易引起大量出血，但由病歷
          顯示，病人子宮頸瘜肉在手術前已有出血狀況，但在手術後出血狀況並不
          嚴重，故就手術本身而言，應無疏失。（II）參考診所及若瑟醫院病歷，
          病人於八十九年九月十三日起因下腹痛到甲○○婦產科就診，醫師懷疑有
          早產而施以止痛藥等藥物，並囑咐臥床休息，九月二十六日，病人因下腹
          痛及陰道排出水樣液而前往就診，醫師僅予超音波檢查認羊水量正常，而
          給予止痛藥藥物，而病人在九月二十七日二十二時至若瑟醫院就診時，發
          現子宮內羊水幾已全無，惟無論當時是否診斷出早期破水，並不能改變胎
          兒之存活率。因妊娠２４週左右早期破水併發早產，胎兒一般存活率不到
          ２５％，且常有後遺症。故一般採取保守性療法，而不作積極安胎治療，
          本案病患妊娠二十四週，發生早期破水併發早產，即使積極作安胎治療，
          胎兒預後仍不佳。（III）綜觀之，本案醫療過程尚未發現有疏失之處。有
          行政院衛生署九十年九月二十五日衛署醫字第０九０００五七八四一號函
          附卷可查（附於偵字第一六０號卷第七頁至第九頁）。該行政院衛生署醫
          事審議委員會鑑定報告，係由其特別知識經驗之各科專業醫師、法律專家
          及社會人士所組成（參看行政院衛生署醫事審議委員會組織規程第四條規
          定），並參考前揭案卷及病歷所為之專業判斷，應具公信力而可採信。
    （五）至告訴人所提嘉義基督教醫院所印刊之早期破水小冊（附於偵字第一六０
          號卷第二八頁》，認為早期破水的真正原因不明，但仍有下列因素造成：
          （I）感染：如尿道感染、產道感染。（II）羊水過多。（III）多胎妊娠
          。（Ⅳ）子宮頸閉鎖不全。（Ⅴ）胎位不正。（Ⅵ）前置胎盤及胎盤早期
          剝離。（Ⅶ）陰道內診或外傷。（Ⅷ）抽煙或懷孕時體重不足。故早期破
          水併發早產之原因很多，陰道內診、或外傷（施行手術）雖亦列為早期破
          水因素之一，惟據前開行政院衛生署醫事審議委員會之鑑定及證人林嘉祈
          、賴芳芳之證述觀之，與被告所施予子宮頸瘜肉摘除手術，並無必然之因
          果關係。另告訴人乙○○即馮瑩之夫於原審雖稱：消毒工作沒有作好，公
          訴意旨亦認被告在未做好預防感染之情況下，逕行瘜肉扭轉摘除手術一節
          。惟據證人賴芳芳既已明確證稱：「本件沒有感染，只是他的心肺功能不
          好」、「小孩子不是感染引起死亡的，是早產引起死亡的，他只有二十二
          週」，顯見早產引起死亡，並非消毒工作沒有作好導至感染引起，故此部
          分之指訴，亦屬臆測而乏證據。
    （六）綜合上開鑑定資料及證人之證述，可得之心證為：（I）馮瑩有子宮頸閉
          鎖不全之症狀，是早期破水原因之一，馮瑩早期破水併發早產之原因，不
          能完全排係因患有除子宮頸閉鎖不全之症狀。（II）馮瑩在八十九年九月
          十三日手術施行前陰道即有出血之現象，而整個子宮頸瘜肉摘除手術不到
          五分鐘，且係用紗布即可止血，參酌證人馮瑩證述手術後隔天拆除紗布，
          九月二十一日不是陰道出血主動去求診，可知手術過程簡易，需時甚短，
          如手術後造成大量流血，不可能於此短暫時間可以處理完成，可見手術後
          沒有嚴重之出血之現象，且由病歷顯示，病人子宮頸瘜肉在手術前已有出
          血狀況，但在手術後出血狀況並不嚴重，故就手術本身而言，應無疏失。
          （III）胎兒廖文祥本身沒有感染，是二十二週（醫事審議委員會鑑定報告
          載為二十四週）早產造成其死亡，且細菌培養結果，並沒有生長，難認廖
          文祥死亡與感染有關，據此也不能證明馮瑩早期破水併發早產致廖文祥死
          亡或者馮瑩念珠菌感染與被告進行瘜肉摘除手術有關，另國內尚無妊娠二
          十二週早產兒存活之病歷，已據證人賴芳芳證述明確，因此即使被告在八
          十九年九月二十六日當時已診斷出早期破水，並不能改變胎兒之存活率，
          醫事審議委員會認定妊娠二十四週左右早期破水併發的早產，胎兒一般存
          活率不到百分之二十五，一般採取保守性療法，不作積極安胎治療，本案
          醫療過程未發現有疏失之處之見解，亦可資認同。
    （七）綜上所述，本件被告所辯：伊對患者馮瑩之醫療過程及施行摘除子宮瘜肉
          手術，並無疏失，應可採信，此外又查無其他積極證據，足認被告有過失
          犯行，其犯罪既不能證明，依法自應為無罪之諭知。
五、原審審理結果，以不能證明被告犯罪而諭知無罪之判決，核無不合，檢察官循告
    訴人之請求，上訴意旨，仍執前詞，指摘原判決不當，並無可取，為無理由，應
    予駁回。
據上論斷，應依刑事訴訟法第三百六十八條，判決如主文。
本案經檢察官林炎昇到庭 執行職務。
中    華    民    國      九十三      年      四      月      十五      日
                                  臺灣高等法院臺南分院刑事第五庭
                                      審判長法官  楊    明    章
                                            法官  沈    揚    仁
                                            法官  戴    勝    利
右正本證明與原本無異。
如不服本判決，應於判決送達後十日內向本院提出上訴狀，其未敘述理由者並應於提
出上訴狀後十日內向本院補提理由書（應附繕本)。
                                      法院書記官  李    珍    鳳
中    華    民    國      九十三      年      四      月      十五      日
